【裁判字號】    99,訴,2017
【裁判日期】    990831
【裁判案由】    偽造文書等
【裁判全文】
臺灣臺中地方法院刑事判決  99年度訴字第2017號
公  訴  人  臺灣臺中地方法院檢察署檢察官
被      告  甲○○
選任辯護人  張慶宗律師
            何孟育律師
上列被告因偽造文書等案件，經檢察官提起公訴（99年度偵緝字
第1078號），被告於本院受命法官行準備程序時，對於犯罪事實
為有罪之陳述，經本院合議庭裁定由受命法官獨任適用簡式審判
程序，判決如下：
    主    文
甲○○行使偽造公文書，處有期徒刑壹年壹月。未扣案如附表編
號一至四所示之偽造之公文書肆張、如附表編號一至四之偽造之
公文書右下角所示偽造之公印壹顆及右上角所示偽造印章壹顆均
沒收；卷附如附表編號一至四之偽造之公文書右下角所示偽造之
公印文各壹枚及右上角所示偽造印文各壹枚均沒收；又行使偽造
公文書，處有期徒刑壹年壹月。未扣案如附表編號五所示之偽造
之公文書壹張、如附表編號五所示之偽造公文書右下角偽造之公
印壹顆及右上角所示偽造印章壹顆均沒收；卷附如附表編號五之
偽造之公文書右下角所示偽造之公印文壹枚及右上角所示偽造印
文壹枚均沒收。應執行有期徒刑壹年肆月。未扣案如附表所示之
偽造之公文書伍張、如附表所示之偽造之公文書右下角所示偽造
之公印壹顆及右上角所示偽造印章壹顆均沒收；卷附如附表所示
之偽造之公文書右下角偽造之公印文各壹枚及右上角所示偽造印
文各壹枚均沒收。
    犯罪事實
一、認定本案之犯罪事實如下：
  (一)甲○○（原名洪浩逢，綽號「黑輪」）與黃勤傑（綽號「阿
    傑」）及某真實姓名、年籍均不詳，綽號「小劉」、「小陳
    」、「昌仔」、「小凱」、「紅頭」、「阿智」、「烏龜」
    、「阿仁」等已成年之詐騙集團成員，共同基於意圖為自己
    不法所有之詐欺取財、冒充公務員行使其職權及行使偽造、
    特種文書、公文書之犯意聯絡，共組電話詐騙集團，假冒臺
    灣臺中地方法院檢察署檢察官之名義行使職權，撥打電話對
    民眾進行詐騙，且由該集團內某不詳姓名已成年之成員，在
    某不詳時間、地點，冒用「臺中地檢署監管科」之名義，利
    用姓名、年籍不詳已成年之不知情刻印業者，先偽刻如附表
    編號一至五所示之「臺中地檢署監管科公文」上之右下角所
    示之公印一顆及如右上角所示之印章一顆，再蓋用各該印文
    以偽造「臺中地檢署監管科」之公文書，向民眾提示而行使
    主張之方式，使民眾信以為真，因此陷於錯誤而依指示交付
    現金受騙，再由黃勤傑等人擔任車手前往收取款項。渠等犯
    行分別如下：
  (1)由該集團成員利用事先由不詳管道所得知之資料（包括受詐
    騙對像之姓名、國民身份證字號及聯絡電話），先於民國98
    年3月3日8時許，先由一自稱「榮總人員」之不詳姓名年籍
    者，使用門號0000000000及0000000000號之行動電話撥打給
    乙○○，佯稱有人拿乙○○之健保卡至榮總領藥一次領二個
    月要報警云云，再由一自稱「鄭隊長」之不詳姓名年籍者，
    撥打電話給乙○○，佯稱在查辦洗錢案，懷疑乙○○涉案，
    並將請王文和檢察官分案處理云云，繼由一自稱「王文和檢
    察官」之不詳姓名年籍者撥打電話給乙○○，佯稱要乙○○
    配合調查，電腦內查出乙○○有多少帳戶，帳戶內有多少金
    額，要求乙○○不可說謊，經乙○○告知後，對方即向乙○○表示須將錢交付監管七十二小時，由檢察官處理以防脫產
    影響偵辦案件，隨後檢察官會派人前往收取款項監管云云，
    致使乙○○陷於錯誤，依指示自金融機構提領現金後，於附
    表所示之時間、地點等候。而綽號「小劉」、「小陳」等人
    所屬詐欺集團內不詳姓名已成年之成員，並事先在某不詳時
    間、地點，冒用臺中地檢署監管科之名義，蓋用偽刻如附表
    編號一至四之文件上右下角所示之公印壹枚及如右上角所示
    之印章壹枚於其上，偽造完成如表編號一至四所示之公文書
    四紙後，由甲○○將前開公文書交與黃勤傑（所涉詐欺、偽
    造文書等罪部分，業經本院以九十八年度訴字第二三八五號
    判處有期徒刑一年二月確定），再由甲○○、黃勤傑於附表
    所示時間，與綽號「小凱」、「紅頭」、「阿智」、「烏龜
    」、「阿仁」等人，分別駕駛車號3173─TU號、L5─7290號
    小客車前往附表所示地點後，推由黃勤傑假冒監管科員前往
    約定地點，向乙○○出示前開偽造如表編號一至四所示之公
    文書影本交付乙○○收執，而主張其係公務員行使監管職權
    ，以取信乙○○，並接續取得附表所示之款項，自足生損害
    於臺灣臺中地方法院檢察署及王文和檢察官對於職權行使之
    正確性。黃勤傑得手後，旋將上開四筆詐得金額交給甲○○
    ，再由甲○○將前開金額交付予綽號「小陳」之人。嗣經乙○○報警處理，始循線查獲上情。
  (2)該詐騙集團成員復於九十八年三月五日十一時許，以門號00
    00000000及0000000000號之行動電話撥打給丙○○○，向丙○○○佯稱為健保局人員，並向丙○○○佯稱有盜賣藥品之
    情事需接受警方調查云云，另由一名年籍不詳之詐騙集團成
    員，以前開電話撥打給丙○○○，佯稱丙○○○涉及走私集
    團，並擔任銀行帳戶人頭，現由檢察官偵辦中，丙○○○需
    將其銀行帳戶內之款項交付監管，由檢察官處理以防脫產影
    響偵辦案件，檢察官並將派人前往收取款項監管云云，致使
    丙○○○陷於錯誤，依該詐騙集團成員指示，於同日下午某
    時，自其三信商業銀行西屯分行帳號0000000000號帳戶內提
    領新臺幣（下同）二百萬元後，前往臺中市西屯區上石國小
    前等候，而綽號「小劉」、「小陳」等人所屬詐欺集團內不
    詳姓名已成年之成員，並事先在某不詳時間、地點，冒用臺
    中地檢署監管科之名義，蓋用偽刻如附表編號五所示文件上
    右下角所示之公印壹枚及如右上角所示之印章壹枚於其上，
    偽造完成如附表編號五所示之公文書一紙後，由甲○○將前
    開偽造完成之臺中地檢署監管科名義之公文書交與黃勤傑（
    所涉詐欺、偽造文書部分，由本院另案審理中），並指示黃
    勤傑持前開公文書領取款項，黃勤傑遂於同日下午某時，至
    臺中市西屯區上石國小前，將前開偽造之公文書影本交付予
    丙○○○收執，而主張其係公務員行使監管職權，以取信丙○○○，並自丙○○○處取得二百萬元，足生損害於臺灣臺
    中地方法院檢察署及王文和檢察官對於職權行使之正確性。
    嗣黃勤傑得手後，旋將前開款項交付予甲○○。嗣經丙○○○報警處理，始循線查獲上情。
  (二)案經乙○○、丙○○○分別訴由臺中市警察局第六分局報告
    臺灣臺中地方法院檢察署檢察官偵查起訴。
二、認定本案犯罪事實所依憑之證據名稱：
  (一)被告甲○○於本院審理時之自白。
  (二)證人即被害人乙○○、丙○○○於警詢及偵查中之指述。同
    案被告黃勤傑於警詢、偵查中及本院審理時之供述。
  (三)有下列書證及物證可資作證：
    偽造之臺中地檢署監管科公文書影本五份。
    內政部警政署反詐騙案件記錄表、臺中市警察局第六分局
      西屯派出所受理刑事案件報案三聯單。
    內政部警政署刑事警察局九十八年五月五日刑紋字第0980
      057414號鑑驗書。
    被害人丙○○○所有之三信商業銀行西屯分行帳號000000
      0000號帳戶存摺影本及交易明細資料。
    行動電話門號0000000000號電話於九十八年三月五日之雙
      向通聯紀錄、市內電話門號00000000號之申設資料。
    本院九十八年度訴字第二三八五號影卷、刑事判決乙份、
      臺灣臺中地方法院檢察署九十八年度偵字第一二四三二號
      起訴書乙份。
  (四)臺灣高等法院被告全國前案紀錄表（被告素行之認定）。
三、論罪科刑：
  (一)按所謂文書，乃以文字或符號為一定之意思表示，具有存續
    性，以為法律上或社會生活上重要事項之證明者而言，故不
    論係影本或原本，若有上述文書之性質，均屬文書之範疇。
    次按刑法上所稱之公文書，係指公務員職務上製作之文書。
    若由形式上觀察文書之製作人為公務員且文書之內容係就公
    務員職務上之事項所製作，即使該偽造之公文書上所載製作
    名義機關不存在或該文書所載之內容並非該管公務員職務上
    所管轄，惟社會上一般人無法辨識而仍有誤信其為真正之危
    險時，仍難謂其非公文書。而刑法上所稱之公印或公印文，
    係專指表示公署或公務員資格而言，即俗稱大印與小官印及
    其印文（最高法院二十二年上字第一九○四號及六十九年臺
    上字第六九三號判例意旨參照），又公印文之形式凡符合印
    信條例規定之要件而製頒，無論為印、關防、職章、圖記，
    如足以表示其為公務主體之同一性者，均屬之（最高法院八
    十九年度臺上字第三一五五號判決意旨參照）。查本件偽造
    之「臺中地檢署監管科」收據（如附表一至五所示），係冒
    用公署名義所為之文書，縱其中該文書之製作名義機關「監
    管科」係屬虛構，惟依上揭說明仍屬公文書。至如附表一至
    五所示文件上右下角所示偽造之公印一枚，因係表示公務機
    關或機關長官資格及其職務之印信，自屬公印文。另按刑法
    偽造印文罪，其偽造印文之方法並無限制，亦不以所偽造之
    印文與原印文有所差異為必要；無製作權之人，如就他人之
    印文以照相、影印或描摹套繪之方法，複擬另一與原印文相
    同或類似之印文使用，因屬虛偽製作，使人誤信為真正之印
    文，即屬偽造印文（最高法院九十五年度臺上字第一○二二
    號判決意旨參見）。又按文書之影印本或複印本，與抄寫或
    打字者不同，實係原本內容之重複顯現，且其形式、外觀、
    即一筆一劃，亦毫無差異，於吾人社會生活上自可取代原本
    ，被認為具有與原本相同之社會機能與信用性（憑信性），
    故在一般情形下皆可適用，而視其為原本製作人直接表示意
    思之內容，成為原本製作人所作成之文書，自非不得為偽造
    文書罪之客體（最高法院九十一年度臺上字第七五四三號判
    決意旨參照），是本件先由該集團內某不詳姓名已成年之成
    員，在某不詳時間、地點，冒用臺中地檢署監管科之名義，
    偽造完成如附表一至五所示之公文書五紙（指原件）後，再
    由該詐騙集團影印後，由被告交給被害人乙○○、丙○○○
    收受，則綽號「小劉」者所屬詐欺集團手中仍留存有五紙供
    影印用之偽造公文書原件，而被告所持用交付予被害人乙○○、丙○○○收執之如附表一至五所示之公文書，則係影印
    之偽造公文書，惟依上開所述，該影印之偽造公文書五紙，
    同亦應論以偽造公文書罪。是核被告所為，係犯刑法第二百
    十六條、第二百十一條、第二百十二條之行使偽造公文書及
    特種文書罪、同法第一百五十八條第一項之冒充公務員行使
    職權罪及同法第三百三十九條第一項之詐欺取財罪。
  (二)被告甲○○與同案被告黃勤傑及其他不詳姓名之綽號「小劉
    」、「小陳」、「昌仔」、「小凱」、「紅頭」、「阿智」
    、「烏龜」、「阿仁」等成年男子及其他詐欺集團已成年之
    成員間，就前開犯行均有犯意聯絡及行為分擔，均為共同正
    犯。又該集團內某不詳姓名已成年之成員，在某不詳時間、
    地點，冒用臺中地檢署監管科之名義，利用姓名、年籍不詳
    已成年之不知情刻印業者，偽刻（未扣案）如附表一至五之
    文件上右下角所示之公印一顆及如右上角所示之印章一顆，
    為間接正犯。
  (三)又該詐欺集團內不詳成員持偽造如附表編號一至五之文件上
    右下角所示偽造之公印一顆及右上角所示偽造印章一顆，並
    蓋用於偽造之「臺中地檢署監管科」公文書五紙上，均係偽
    造公文書之部分行為，偽造「臺中地檢署監管科」公文書五
    紙之低度行為，分別為行使之高度行為所吸收，均不另論罪
    。又按基於一個犯罪決意，實施數犯罪構成要件之行為，彼
    此實施行為完全、大部分或局部同一，得評價為一個犯罪行
    為論以想像競合犯，被告行使偽造公文書、特種文書及冒充
    公務員行使職權，均係從事施行詐術之詐欺取財犯行之一部
    ，且於行使偽造公文書、特種文書之時，即同時著手於冒充
    公務員行使職權罪構成要件之實行，是以被告所犯之行使偽
    造公文書、冒充公務員行使職權罪及詐欺取財三罪之間，應
    具有犯罪時間上之重疊關係，而可評價為一行為觸犯數個相
    異之罪名，為想像競合犯，應從較重之行使偽造公文書罪論
    處。
  (四)爰審酌被告甲○○僅為圖謀一己之私利，利用單純無防備心
    之民眾遂行其詐騙行為，手段實值非難、被告正值青壯之年
    ，竟不循正途賺取所需，卻利用一般民眾欠缺法律專業知識
    、對於行政及檢察機關案件進行流程不熟悉，暨民眾對於公
    務人員執行職務公信力之信賴感，以非法方法圖謀不法所得
    ，嚴重破壞國家公權力機關之威信，且被告參與詐騙之金額
    高達六百二十四萬元，造成被害人乙○○、丙○○○損失甚
    鉅與無可平復之心理傷害，對社會治安所造成之危害程度甚
    巨，復衡酌被告於共同犯罪中所扮演之角色，及犯罪後對於
    上揭犯罪事實業已坦白承認，且已與被害人乙○○、丙○○○達成和解，將其所分得之不法利益先行賠付被害人，雖尚
    未能彌補被害人乙○○、丙○○○所受損害之全部，惟犯後
    態度尚稱良好等一切情狀，分別量處如主文所示之刑，並定
    其應執行之刑，以資懲儆。
  (五)被告用以詐欺取財之偽造、變造等書類，既已交付於被害人
    收受，則該物非屬被告所有，除偽造書類上偽造之印文、署
    押，應依刑法第二百十九條予以沒收外，依同法第三十八條
    第三項之規定，即不得再對各該書類諭知沒收（最高法院四
    十三年臺上字第七四七號判例意旨參照）。本件偽造如附表
    所示之「臺中地檢署監管科」公文書影本五紙，業已交付被
    害人乙○○、丙○○○收受，自非屬被告或共犯所有之物，
    無從逕予諭知沒收，然該偽造公文書影本五紙右下角所示偽
    造之公印文各一枚（共計五枚）及右上角所示偽造印文各一
    枚（共計五枚），不問屬於犯人與否，仍應依刑法第二百十
    九條之規定諭知沒收之。又如附表所示之偽造之公文書上右
    下角所示偽造之公印一顆（未扣案）及右上角所示偽造印章
    一顆（未扣案），與未扣案如附附表所示偽造之公文書五張
    （即原件），均為詐騙集團所有且係供被告為前揭犯罪所使
    用之物，雖均未扣案，然均查無其他積極證據足以證明業均
    已滅失，仍應分別依刑法第三十八條第一項第二款（指未扣
    如附表所示偽造公文書五張《即原件，因係原件整份諭知沒
    收，故其上所蓋用之偽造公印文各一枚及偽造印文各一枚，
    即無庸另為沒收之諭知》）；及刑法第二百十九條（指偽造
    之公印及印章各一顆）之規定諭知沒收之。
四、適用之法條：刑事訴訟法第二百七十三條之一第一項、第二
    百九十九條第一項前段、第三百十條之二、第四百五十四條
    第一項，刑法第二十八條、第二百十六條、第二百十一條、
    第一百五十八條第一項、第三百三十九條第一項、第五十五
    條、第五十一條第五款、第二百十九條、第三十八條第一項
    第二款，刑法施行法第一條之一。
本案經檢察官李善植到庭執行職務。
中    華    民    國    99    年    8     月    31    日
              刑事第十八庭  法  官  張清洲
以上正本證明與原本無異。
如不服本判決，應於收送達後十日內向本院提出上訴書狀（應敘
述具體理由並附繕本），上訴於臺灣高等法院臺中分院。
上訴書狀如未敘述理由，應於上訴期間屆滿後二十日內補提理由
書於本院。
                            書記官  詹東益
中    華    民    國    99    年    8     月    31    日
附錄論罪科刑法條
中華民國刑法第216條
（行使偽造變造或登載不實之文書罪）
行使第210條至第215條之文書者，依偽造、變造文書或登載不實
事項或使登載不實事項之規定處斷。
中華民國刑法第211條
（偽造變造公文書罪）
偽造、變造公文書，足以生損害於公眾或他人者，處1年以上7年
以下有期徒刑。
中華民國刑法第158條
（僭行公務員職權罪）
冒充公務員而行使其職權者，處3年以下有期徒刑、拘役或5百元
以下罰金。
冒充外國公務員而行使其職權者，亦同。
中華民國刑法第339條
（普通詐欺罪）
意圖為自己或第三人不法之所有，以詐術使人將本人或第三人之
物交付者，處5年以下有期徒刑、拘役或科或併科1千元以下罰金
。
以前項方法得財產上不法之利益或使第三人得之者，亦同。
前二項之未遂犯罰之。
附表
┌──┬─────┬────┬──────┬────┬──────┐
│編號│  時   間 │被害人  │    地點    │金額（新│行使偽造之文│
│    │          │        │            │臺幣）  │件          │
├──┼─────┼────┼──────┼────┼──────┤
│ 1  │98年3月3日│乙○○  │臺中市西屯區│70萬元  │偽造之臺中地│
│    │13時30分許│        │烈美街之西平│        │檢署監管科公│
│    │          │        │公園        │        │文          │
├──┼─────┼────┼──────┼────┼──────┤
│ 2  │98年3月3日│乙○○  │臺中市西屯區│90萬元  │偽造之臺中地│
│    │15時許    │        │烈美街之逢甲│        │檢署監管科公│
│    │          │        │托兒所前    │        │文          │
├──┼─────┼────┼──────┼────┼──────┤
│ 3  │98年3月5日│乙○○  │臺中市○○路│135萬元 │偽造之臺中地│
│    │13時許    │        │之忠孝國小前│        │檢署監管科公│
│    │          │        │            │        │文          │
├──┼─────┼────┼──────┼────┼──────┤
│ 4  │98年3月6日│乙○○  │臺中市西屯區│129萬元 │偽造之臺中地│
│    │中午      │        │逢甲公園    │        │檢署監管科公│
│    │          │        │            │        │文          │
├──┼─────┼────┼──────┼────┼──────┤
│ 5  │98年3月5日│丙○○○│臺中市西屯區│200萬元 │偽造之臺中地│
│    │下午某時  │        │上石國小前  │        │檢署監管科公│
│    │          │        │            │        │文          │
└──┴─────┴────┴──────┴────┴──────┘

司法院資訊處製作；財團法人民間司法改革基金會備份。
